【裁判字號】    89,台上,1255
【裁判日期】    890309
【裁判案由】    偽造文書
【裁判全文】
最高法院刑事判決                              八十九年度台上字第一二五五號
    上  訴  人  乙 ○ ○
                甲○○○
右上訴人等因偽造文書案件，不服台灣高等法院中華民國八十七年二月二十四日第二
審判決（八十六年度上訴字第六三三三號，起訴案號：台灣桃園地方法院檢察署八十
五年度偵字第五二二七號），提起上訴，本院判決如左：
    主  文
原判決撤銷，發回台灣高等法院。
    理  由
本件原判決認定黃啟明（巳判決確定）、乙○○原係夫妻（已於民國八十四年十一月
離婚），二人與乙○○之兄嫂甲○○○於八十二年十月間，邀集林秋福、林金英、洪
棋泉、林麗華（以桃豐機械名義入會）、楊麗雲（以昌鐵材名義入會）、陳呅（以鵬
泰工業名義入會）、劉國輝等二十九人參加其所邀組每月每會新台幣（下同）三萬元
之互助會，期間自八十二年十月十日起至八十五年三月十日止，每月十日開標，地點
在桃園縣桃園市○○路七九巷四六號甲○○○與其夫所經營之景耀機械股份有限公司
，詎黃啟明、乙○○及甲○○○共同意圖為自己不法之所有，於八十三年五月十日，
改在桃園縣桃園市○○路一七七五巷七五弄一五號一樓黃啟明所經營之協儀機械股份
有限公司（下稱協儀公司）標第七次會時，擅自冒用林秋福之名義書立標單，並填寫
標息四千五百元於該標單上，而持以詐標得該次會，向各活會會員（林秋福除外）訛
稱林秋福得標，而詐收會款，足以生損害於林秋福及其他活會會員，亦因而致使活會
會員林金英、洪棋泉、林麗華、楊麗雲、陳呅及劉國輝等人不知有詐，而各交付會款
二萬五千五百元予黃啟明等三人，另甲○○○亦向林秋福佯稱他人以四千五百元得標
而向林秋福詐取會款二萬五千五百元等情，因而認第一審依牽連關係從一重論處上訴
人等共同行使偽造私文書，足以生損害於他人罪刑，為無不合，乃予維持，並駁回上
訴人在第二審之上訴，固非無見。
惟查：(一)、檢察官就被告之全部犯罪事實以實質上或裁判上一罪起訴者，因其刑罰權
單一，在審判上為一不可分割之單一訴訟客體，法院自應就全部犯罪事實予以合一審
判，以一判決終結之，如僅就其中一部分加以審認，而置其他部分於不論，即屬刑事
訴訟法第三百七十九條第十二款所稱「已受請求之事項未予判決」之違法；此與以可
分之數罪起訴，如有漏判，仍可補判之情形，迥然有別。本件檢察官係以上訴人等與
黃啟明三人，共同意圖為自己不法之所有，並基於概括犯意，推由黃啟明任會首，召
集上開互助會，三人「明知該互助會於會員林美惠、陳滿、蔡宜南等人於八十三年初
得標並領取標金後，均未能繼續支付會款，已不能維持互助會之運轉並宣告倒會後，
竟繼續向不知情之林麗華、林秋福、林金英、洪棋泉收取會款，並分別稱他人得標，
使林麗華等四人陷於錯誤，分別繼續交付會款予黃啟明、乙○○、黃麗雯三人，嗣於
八十四年三月十日黃啟明始告知林麗華等四人早已停會，黃啟明、乙○○並於召開債
權人會議後逃匿不知去向，林麗華等四人始知受騙。」，有起訴書在卷。依此，檢察
官係指上訴人等與黃啟明三人，於八十三年年初互助會即已倒會，竟仍向林麗華等四
人稱他人得標，續收取會款，直至八十四年三月十日止，而第一審判決僅認定上訴人
等與黃啟明三人，於八十三年五月十日上開互助會第七次標會時，冒用林秋福名義書
立標單詐標會款，未就起訴書所指之八十三年初至八十四年三月十日止，其餘各次之
標會時有無涉及詐欺予以審認，原判決未予糾正，仍予維持，難謂無已受請求之事項
未予判決之違背法令。(二)原判決以告訴人林麗華、林秋福、林金英、洪棋泉之指訴及
證人即會員楊麗雲、陳呅之證述，乃認上訴人等二人與黃啟明於第七次標會時有冒用
林秋福之名義填寫標單以四千五百元得標，而向各活會會員詐取會款（原判決理由第
二點），惟上訴人等矢口否認有冒標情事。稽之卷內資料，告訴人林麗華稱，其從未
到場標會，係上訴人甲○○○收取會款時告知係林秋福以四千五百元得標，其乃將之
記於互助會單上並有二人所提出之互助會單可參（偵查卷第二十三頁、第一三五頁反
面、一審卷第二九頁反面）。另證人陳呅則稱，係標會時乙○○告知由林秋福得標，
證人楊麗雲則稱，係乙○○收會款告知，乃將登記於互助會名單，並提出其互助會單
（偵查卷第一八八頁、一審卷第四十四頁、第五十四頁證物袋內），而告訴人林秋福
則矢口否認在該次有標會，其稱參加二會，每次均至現場，開標係由乙○○、甲○○
○主持，開標係寫標單（一審卷第三十頁反面），另上訴人乙○○則稱，每次開標其
均在場，以寫標單競標，以普通紙上寫姓名、金額（同上卷第三十一頁反面）。上開
所供，如果非虛，互助會係以寫標單方式競標，而林麗華、陳呅、楊麗雲則係經由上
訴人等告知始知係由林秋福得標，而告訴人林秋福否認標會，但依告訴人林麗華於第
一審所提出之補充告訴理由，以林秋福、林金英、洪棋泉等三人計參加五會，各期會
款均以第一銀行松山分行林漢祥帳戶開立支票支付，並提出付款明細表影本（見一審
卷第二十一至二十四頁），依其所提出之付款明細表中八十三年五月十日僅列現金標
四千五百元，並未有支付會款金額及支票號碼（同上卷第二十四頁），該次似得標，
果爾，與上訴人等所稱該次並未以林秋福名義冒標似相符合，究實情如何？原審未詳
予調查剖析明白，遽行判決，尚嫌速斷。以上諸端，或為上訴意旨所指摘，或為本院
得依職權調查之事項，應認原判決有撤銷發回之原因。
據上論結，應依刑事訴訟法第三百九十七條、第四百零一條，判決如主文。
中      華      民      國    八十九    年      三      月      九      日
                              最高法院刑事第二庭
                                  審判長法官  莊  來  成
                                        法官  呂  潮  澤
                                        法官  謝  俊  雄
                                        法官  白  文  漳
                                        法官  蘇  振  堂
      右正本證明與原本無異
                                              書  記  官
中      華      民      國    八十九    年      三      月     十六     日


司法院資訊處製作；財團法人民間司法改革基金會備份。
